【裁判字號】    89,上訴,1120
【裁判日期】    900726
【裁判案由】    常業重利
【裁判全文】
臺灣高等法院臺中分院刑事判決                  八十九年度上訴字第一一二號
    上  訴  人  臺灣台中地方法院檢察署檢察官
    被      告  辛○○
    被      告  庚○○
    被      告  乙○○
    被      告  己○○
    共      同
    選任辯護人  陳坤榮
右上訴人因被告等常業重利案件，不服臺灣台中地方法院八十九年度訴字第四八一號
中華民國八十九年四月二十五日第一審判決（起訴案號：臺灣台中地方法院檢察署八
十八年度偵字第二○一三一、二一八○一號），提起上訴，本院判決如左：
      主  文
原判決關於辛○○、庚○○、乙○○部分撤銷。
辛○○、庚○○、乙○○共同以乘他人急迫、無經驗，貸以金錢，而取得與原本顯不
相當之重利為常業，辛○○、庚○○各處有期徒刑壹年肆月，乙○○處有期徒刑壹年
，乙○○緩刑貳年；如附表所示之物均沒收。
其他上訴駁回。
    事  實
一、辛○○、庚○○二人基於經營地下錢莊貸放高利營利之常業犯意聯絡，自民國（
    下同）八十八年二月下旬起，在庚○○所承租位於台中市○○路某處公寓內，合
    夥出資經營地下錢莊業務，並於報紙以夾報方式刊登廣告，用「良心經營」為名
    之電話00－0000000號轉接至0000000000號行動電話為聯絡
    工具，供不特定人聯絡借款，且於同年三月初僱用有常業犯意聯絡之乙○○為業
    務員，負責收取本金及利息，共同乘戊○○、癸○○、丑○○急迫、壬○○急迫
    、無經驗之際，貸以金錢，而於交付借款時預先收取每新台幣（下同）一萬元，
    每十日為一期，每期一千二百元至二千元不等之利息，並取得借款人所交付之支
    票以擔保清償，藉此取得與原本顯不相當之重利，並均以之為常業，其詳如下：
    借款人戊○○部分：八十八年四月初，在台中縣豐原市○○路五五五巷七號三
    樓樓下，借款三十萬元，一期即還錢；另於八十八年四月中旬，亦在同址，借款
    二十萬元，亦一期即還錢，繳付每期一萬元以一千二百元計算之利息。借款人
    癸○○部分：八十八年四月間，在台中縣沙鹿鎮○○路八一之七號前，借款六萬
    元，一期即還錢；另於八十八年五月間，亦在同址，借款十八萬元，亦一期即還
    錢，繳付每期一萬元以一千二百元計算之利息。借款人丑○○部分：八十八年
    四月間，在苗栗縣苑裡鎮南勢里南勢一○二號前，借款約十一、二萬元，繳付每
    期一萬元以二千元計算之利息。借款人壬○○部分：八十八年五月間起，在台
    中縣太平市農會前，借貸多次，每次金額由十萬元至十五萬元不等，繳付每期一
    萬元以一千五百元計算之利息。嗣於八十八年九月十三日上午十一時許，經警在
    臺中市○○路一一八巷九十八號五樓之二內查獲庚○○，並扣得庚○○、辛○○
    所有供庚○○、辛○○、乙○○犯罪所用之如附表編號一、二所示之物，及於庚○○所有停於該處地下室之車號ＯＪ－四六一九號自用小客車內查獲庚○○所有
    如附表編號三、四，庚○○、辛○○所有如附表編號五之供庚○○、辛○○、乙○○犯罪所用之物，並經循線查獲辛○○、乙○○。
二、案經臺中縣警察局報請臺灣臺中地方法院檢察署檢察官偵查起訴。
    理  由
壹、被告辛○○、庚○○、乙○○部分：
  一、訊據被告辛○○、庚○○、乙○○對於右揭常業重利之事實，除被告辛○○、
      庚○○辯稱：利息應為一萬元，每十日為一期，每期一千元至一千五百元不等
      外，餘皆坦承不諱，且經被害人戊○○、癸○○、丑○○及壬○○等人於警訊
      時、丑○○於本院調查時指述在卷，並有如附表所示之物扣案可稽（詳見扣押
      物品清單）。而被告辛○○、庚○○所辯利息為借款一萬元，每十日為一期，
      每期一千元至一千五百元不等云云，與上開被害人所指述內容不符，且被告庚○○於本院調查時，雖先供稱利息為借款一萬元，每十日為一期，每期一千元
      至一千五百元不等，然嗣又供稱：印象中最多是算到一千八百元（參見本院卷
      第一三六頁），足見渠等關於利息之計算之辯解，係避重就輕之詞，不足採信
      。本件事證明確，被告等犯行洵堪認定，應依法論科。
  二、按刑法上所謂常業犯，指反覆以同種類行為為目的之社會活動之職業性犯罪而
      言，至於犯罪所得之多寡，是否恃此犯罪為唯一之謀生職業，則非所問，縱令
      兼有其他職業，仍無礙於該常業犯罪之成立（參照最高法院八十五年度台上字
      第五一○號判例）。查被告等以上開相當於年息百分之四百三十八至百分之七
      百三十之利率計算貸款利息，與社會上一般人所認利息之標準顯失所均衡，而
      有取得與原本顯不相當之重利情形。又借款人願以高於目前銀行利率近數十倍
      之利率向被告等貸款，若非出於急迫（其中被害人壬○○尚且出於無經驗），
      殆不可能為之；且被告等以報紙夾報方式刊登廣告之方式招攬客戶，並賴以維
      生，是渠等顯係以貸放金錢收取重利為常業甚明，核被告等所為，均係犯刑法
      第三百四十五條之常業重利罪，被告庚○○、辛○○間，及自八十八年三月初
      起與被告乙○○間就右揭犯行，有犯意之聯絡及行為之分擔，均為共同正犯。
  三、原審認被告等犯罪事證明確，予以論科，固非無見，惟原判決附註四所載關於
      借款人壬○○部分，誤載為丑○○，已有未合；且就扣押之物品：遠傳易通卡
      三張並非被告等所有之物，原判決竟諭知沒收，亦有未洽；另被告庚○○、辛○○合夥出資經營地下錢莊，賺取暴利，影響社會治安；且被告辛○○於警訊
      時尚供稱：伊曾於八十六年六月間以假人頭名義申請過一支電話使用（參見八
      十八年度偵字第二一八○一號卷第二十三頁正面），尚難認渠二人無再犯之虞
      ，自不宜對渠二人宣告緩刑，原審對渠二人為緩刑之諭知，尚有未合。檢察官
      上訴意旨以：被告庚○○、辛○○所經營之地下錢莊規模非小，所為擾亂金融
      秩序，不宜對之為緩刑之宣告，而指摘原判決不當，應有理由；另其認亦不宜
      對被告乙○○為緩刑之宣告，本院以被告乙○○僅係受僱於被告庚○○等，犯
      罪情節較輕，仍認應予緩刑之宣告，使之有自新機會為適當，檢察官此部份之
      上訴則無理由。原判決既有上開可議之處，且檢察官就被告庚○○、辛○○部
      分之上訴亦有理由，則原判決關於被告庚○○、辛○○、乙○○部分即屬無可
      維持，自應由本院撤銷予以改判。爰審酌被告等犯罪之動機、目的、被告庚○○、辛○○係地下錢莊主要經營者、經營之規模、乙○○僅係受僱於人，及被
      告庚○○、辛○○犯後除利息之辯詞外，其餘均坦承不諱、乙○○坦承全部犯
      行之事後態度，暨被告等並未以暴力手段催討債務，業據被害人等於警訊時陳
      明在卷等一切情狀，各量處如主文第二項所示之刑，以示懲儆。查，被告乙○○前此未曾受有期徒刑以上刑之宣告，有臺灣高等法院被告全國前案紀錄表及
      臺灣臺中地方法院檢察署刑案資料查註紀錄表在卷可稽，茲念其因一時失慮，
      致罹刑章，且僅係受僱於人，犯罪情節較輕，犯後坦承犯行，深表悔悟，經此
      偵審教訓，當知所警惕，信無再犯之虞，本院認對其所宣告之刑以暫不執行為
      適當，爰併予宣告緩刑二年，以勵自新。扣案如附表所示之物，其中編號一、
      二、五所示之物係庚○○、辛○○所有、編號三、四所示之物係庚○○所有，
      且係供庚○○、辛○○、乙○○犯罪所用，業據被告等供明在卷，雖扣案如附
      表所示之物，臺灣臺中地方法院檢察署尚未尋獲，有該署九十年五月三十一日
      甲○盛總字第三七四三一號函在卷可稽（參見本院卷第一一九頁），惟既未能
      證明其業已滅失，爰仍依刑法第三十八條第一項第二款之規定宣告沒收。另扣
      押之遠傳易通卡三張，被告庚○○供稱應為子○○所有，共同被告己○○於警
      訊時亦稱係子○○公司所有之物，且卷附扣押物品一覽表亦於備註欄記載（公
      司）字樣，是該物尚不能證明係被告等所有，至於扣案為被告庚○○所有之臺
      中市第三信用合作社北屯分社及世華聯合商業銀行清水分行活期儲蓄存款存摺
      各一本，因與本案無關，爰均不予宣告沒收，附此敘明。
貳、被告己○○部分：
  一、公訴意旨係以：被告己○○係為庚○○、辛○○共同經營之地下錢莊擔任會計
      ，負責記帳工作，而與渠等有犯意之聯絡，而認其共犯右揭常業重利犯行等語
      。
  二、按犯罪事實應依證據認定之，無證據不得推定其犯罪事實，刑事訴訟法第一百
      五十四條定有明文。又認定不利於被告之事實，須依積極證據，苟積極證據不
      足為不利於被告事實之認定時，即應為有利於被告事實之認定，更不必有何有
      利之證據（最高法院三十年上字第八一六號判例參照）。訊之被告己○○堅決
      否認受僱於被告辛○○、庚○○為右揭重利犯行，辯稱：伊自八十七年十二月
      底起即受僱於子○○，擔任會計，伊與庚○○為男女朋友，並未為其記帳等語
      。經查：被告辛○○、庚○○、乙○○等人均未供述係與被告己○○共同為右
      揭重利犯行，且證人子○○於原審審理時亦證稱：伊自八十七年十二月底起僱
      用被告己○○為其記帳等語，核與被告己○○所供相符，而子○○亦因涉嫌重
      利犯行，於八十八年九月十三日上午十一時許，在臺中市○○路一一八巷九十
      八號五樓之二內，與被告庚○○、己○○等同為警查獲，且扣得被告己○○為
      其記帳之相關帳冊等可憑，並由檢察官另案偵辦中（八十八年度偵字第二０一
      三三號），則被告己○○既供承係受僱為子○○記帳，即與子○○共犯重利罪
      嫌，衡情應無就其是否有為庚○○記帳一節，另為隱諱之必要，且依被告庚○○等被查扣之帳冊（即附表編號二）以觀，亦無證據證明係由被告己○○所製
      作。次查：雖被告辛○○於警訊時供稱：庚○○委託其女友己○○記帳，然質
      之被告辛○○稱：並未看過己○○記帳之內容，是被告辛○○所供尚屬推測之
      詞；且被告庚○○於原審調查時亦供稱會計係綽號「阿美」之人（參見原審卷
      第二二頁反面），自不得遽採被告辛○○之供述而為不利於被告己○○之認定
      。又查：扣按帳冊雖有十二本，然其中僅如附表編號二者為被告庚○○等所有
      ，其餘十一本為子○○所有之物，復據證人子○○於原審證述在卷；另證人即
      偵訊被告己○○之員警丁○○於本院調查時亦證稱：訊問時己○○有說十一本
      是公司的，一本是庚○○的，我請己○○當場整理那些帳冊，將之區隔開來，
      伊不是專業人員，無法確定所有的字跡是否相同等語，核與被告己○○之警訊
      筆錄記載扣案物品係何人所有時所述情節相符，堪認十二本帳冊中僅如附表編
      號二者係被告庚○○等經營地下錢莊之資料。而被告己○○於本院調查之始，
      即聲請本院為筆跡鑑定，如該附表編號二之帳冊係被告己○○所紀錄，己○○
      何敢於聲請本院鑑定筆跡，而自曝其短！（本案因臺灣臺中地方法院檢察署尚
      未尋獲上開證物，致未能進行筆跡鑑定之程序）此外，復查無其他積極證據足
      資證明被告己○○有公訴人所指與被告辛○○、庚○○、乙○○共同為右揭重
      利犯行。原審因而以不能證明被告己○○犯罪，為無罪判決之諭知，依法尚無
      不合，檢察官上訴意旨仍執前詞指摘原判決不當，即難認有理由，應予駁回。
據上論結，應依刑事訴訟法第三百六十八條、第三百六十九條第一項前段、第三百六
十四條、第二百九十九條第一項前段，刑法第二十八條、第三百四十五條、第七十四
條第一款、第三十八條第一項第二款，罰金罰鍰提高標準條例第一條前段，判決如主
文。
本案經檢察官丙○○到庭執行職務。
中      華      民      國      九十      年      七    月    二十六    日
                                臺灣高等法院臺中分院刑事第四庭
                                      審判長法  官  洪  耀  宗
                                            法  官  吳  重  政
                                            法  官  江  德  千
右正本證明與原本無異。
如不服本判決應於收受送達後十日內向本院提出上訴書狀，其未敘述上訴之理由者並
得於提起上訴後十日內向本院補提理由書（均須按他造當事人之人數附繕本）。
                                            書記官  吳  麗  琴
中       華       民       國   九  十    年     七      月   二十七    日
【附錄本案論罪科刑法條全文】
刑法第三百四十五條：
以犯前條之罪為常業者，處五年以下有期徒刑，得併科三千元以下罰金。
附表：
編號  扣押物名稱、數量                                查獲處所
一    夾報分類估計單一張                              臺中市○○路一一八巷
                            九十八號五樓之二內
二    帳冊（客戶名冊（二））一本                      同右
三    行動電話一支（電話號碼0000000000號）  ＯＪ－四六一九號自用
                                                      小客車內
四    行動電話一支（電話號碼0000000000號）  同右
五    現金二十五萬元                                  同右
                                                                        Ｉ


司法院資訊處製作；財團法人民間司法改革基金會備份。
